臺灣高等法院臺中分院民事判決　九十二年度上字第三七三號
　　　上　訴　人　丙○○
　　　訴訟代理人　丁○○
　　　法定代理人　蔡孟
　　　訴訟代理人　甲○○
　　　　　　　　　乙○○
右當事人間請求債務人異議之訴事件，上訴人對於民國九十二年八月十五日臺灣臺中
地方法院九十二年度訴字第一三二一號第一審判決提起上訴，經本院於九十三年二月
二十五日言詞辯論終結，判決如下：
　    主　    文
上訴駁回。
第二審訴訟費用由上訴人負擔。
    　事實及理由
甲、程序方面：
一、本件被上訴人之法定代理人，於訴訟中已變更為蔡孟，並據聲明承受訴訟在案
    ，有變更登記表乙張及民事聲明狀一份存卷可稽（見本院卷第八十八頁至第九十
    三頁），經核尚無不合，應予准許，事涉程序，合先敘明。
二、本件上訴人係於民國八十七年二月二十七日，邀同連帶保證人即訴外人馮濟民、
    丁○○向大安銀行借款新臺幣（下同）貳佰柒拾萬元，因大安銀行與被上訴人於
    九十一年二月合併，依公司法第七十五條之規定，由被上訴人繼受本件債權，此
    為上訴人所不爭執，亦先予敘明。
三、上訴人之聲明，業已更正為請求將原判決廢棄，並將原審九十一年度執字第一九
    六四六號返還借款執行事件（以下簡稱系爭強制執行事件）對上訴人之強制執行
    程序應予撤銷。
乙、實體方面：
一、本件上訴人主張：
    （一）、依據台灣台北地方法院（以下簡稱台北地院）九十一年度票字第二四二
            七九號民事裁定，被上訴人所聲請上訴人返還之債務金額為壹佰玖拾捌
            萬零貳佰伍拾元，及自九十年十月二十七日起至清償日止，按年利率百
            分之九點一三計算之利息得為強制執行。由於債務數額有爭議，乃由上
            訴人貸款之連帶保證人丁○○於九十一年八月六日，以存證信函檢附九
            十年十月三十一日至九十一年五月九日之間，匯入被上訴人（前為大安
            銀行台北分行）償還專戶匯款聯單影本七筆，金額共計壹佰壹拾參萬陸
            仟參佰零貳元，詢問被上訴人是否收到並請回覆，同時致函被上訴人提
            供長期房屋擔保放款之繳費明細，以釐清債務數額，然均未獲回覆。而
            上訴人本息事寧人之旨，未再爭訟，且由上訴人貸款之另一連帶保證人
            馮濟民與被上訴人達成協議，達成降息為年利率百分之六之共識，並先
            後三次簽立協議與聲明書，保證於九十二年三月三十一日先行清償所欠
            利息，爾後依約清償，被上訴人亦曾聲請延後執行上訴人之不動產拍賣
            程序，以示善意。惟上訴人於九十二年三月二十六日依協議提前清償所
            欠利息柒萬伍仟陸佰貳拾壹元，為被上訴人以上訴人必須同時清償與上
            訴人並無關聯之另筆貸款為由，拒絕上訴人清償所欠利息，實違常理，
            故於九十二年三月二十六日及四月八日以存證信函請求被上訴人提供清
            償明細，確定債務數額以利清償；而被上訴人不僅不提供明細，尤以尚
            有爭議之債務數額要求作為償還依據，並要求上訴人必須簽訂：「無異
            議並不得投訴之切結書」，否則將即執行拍賣為脅迫，顯見被上訴人確
            有不可告人之隱弊，此為提出異議理由之一。
    （二）、上訴人就系爭借款，係委託訴外人丁○○每月代為繳納本息，據丁○○
            稱：被上訴人對本貸款係其承辦襄理親自收取，迄九十年十月起始告以
            償還專戶帳號逕行匯入，從未告知清償明細，且爾後數次要求發給清償
            明細，亦均置之不理，所幸上訴人尚存有被上訴人所發給九十年一月一
            日至十二月三十一日之房屋擔保借款繳息清單，其未償還餘額壹佰玖拾
            捌萬零貳佰伍拾元作為憑證。另尚有上訴人匯入償還專戶匯款聯單亦為
            後續清償之佐證，按該項次三至七之五筆還款，合計為捌拾參萬捌仟伍
            佰柒拾肆元，雖為上訴人與丁○○及馮若蘭（以下簡稱馮若蘭等三人）
            之共同還款，惟均係以上訴人部分優先償還，按上訴人每月應還本息約
            為參萬貳仟柒佰柒拾貳元，故實已償還本息壹拾陸萬參仟捌佰陸拾元，
            以尚餘本金計算每月利息約為柒仟伍佰參拾伍元，五個月計參萬柒仟陸
            佰柒拾伍元，從本息中扣除利息，實已償還本金壹拾貳萬陸仟壹佰捌拾
            伍元，故截至九十一年五月二十七日，本金餘額應為壹佰捌拾伍萬肆仟
            零捌拾元，此為提出異議理由之二。
    （三）、被上訴人除將上訴人之不動產聲請拍賣外，另於九十一年六月二十四日
            依原審法院執行命令扣押上訴人之銀行存款，復於同年七月八日依台北
            地院九十一年度執助地字第二二四三號執行命令，扣押上訴人之薪資收
            入，造成上訴人生計極度難困，爰依強制執行法第十四條之規定，於系
            爭強制執行事件程序終結前，提起債務人異議之訴。
    （四）、本件主要爭議點乃在自貸款日起，被上訴人始終無法提出償還明細，且
            與上訴人簽定清償協議時，必須簽有「不得投訴」字樣為爭議關鍵。被
            上訴人不提供償還明細，上訴人又如何能確定尚需清償金額，直至法官
            要求必須提供時，始於九十二年七月二十四日第二次庭訊時，才當庭交
            付上訴人，其時隔五年五月之久，上訴人在審閱被上訴人所提供之清償
            明細，確有被上訴人作業錯誤之處，並立即於同年七月二十六日提供再
            補充狀，祈求法官能作為判決時之參考，但在收到判決時，法官並未採
            信。上訴人雖明知被上訴人有若干隱弊，但因另無直接證據，故有謀取
            和解之議，而九十一年八月三十日所簽和解切結書後，未繳款履行之爭
            議點有二：(一)被上訴人不肯將所查扣上訴人薪資及銀行存款發還，或沖
            銷所繳之利息；(二)被上訴人以要求上訴人必須簽定不得投訴之文字為要
            件，更以上訴人未簽不投訴之字樣為藉口，片面提高償還金額。
    （五）、原審法院八十八年度促字第六九二九八號支付命令，乃在上訴人繳納本
            息尚屬正常狀況下所送達之支付命令，欠款為二百四十五萬零一百六十
            元，迄九十年十二月三十一日被上訴人所發給之房屋擔保借款繳息清單
            所載貸款餘額為一百九十八萬零二百六十五元為證，實與被上訴人有和
            解之實，參照最高法院九十年度台上字第五七六號判決，被上訴人依據
            前述支付命令所聲請之強制執行，則於法不合。雖上訴人於九十二年六
            月二十四日向原審法院所提準備補充狀之事實及理由第一項已有陳訴，
            但未被採納，故請將系爭強制執行事件予以撤銷，將查扣上訴人之薪資
            及銀行存款，發還上訴人。
    （六）、上訴人願以九十年十二月三十一日繳息清單所載貸款餘額為基準，扣除
            上訴人於九十一年一月至五月九日為止之繳款（係以馮若蘭等三人共同
            繳納六十八萬九千六百九十六元），按被上訴人所列計為十六萬六千六
            百零三元，再增加從九十一年一月至五月十九日（繳納提存款之日）為
            止之利息，為上訴人應清償之貸款餘額。為此提起上訴，請求判決：(一)
            原判決廢棄。(二)系爭強制執行事件對上訴人之強制執行程序應予撤銷。
            (三)訴訟費用由被上訴人負擔。
二、被上訴人對於丁○○自九十年十月三十一日至九十一年五月九日之七筆匯款，合
    計壹佰壹拾參萬陸仟參佰零貳元，及本件被上訴人據以聲請強制執行之執行名義
    ，為原審法院八十八年度促字第六九二九八號支付命令及其確定證明書，而兩造
    曾就系爭借款簽立協議分期攤還切結書，期以代替原契約之履行，其中載明截至
    九十一年八月三十一日止，尚欠本金壹佰玖拾捌萬零貳佰陸拾伍元，而上訴人於
    簽立該切結書後，並未再清償款項等事實，固不加爭執，但抗辯稱：
    （一）、上訴人於八十七年二月二十七日，邀同連帶保證人馮濟民及丁○○向大
            安銀行借款貳佰柒拾萬元，因大安銀行與被上訴人於九十一年二月合併
            ，依公司法第七十五條之規定由被上訴人繼受本件債權。而系爭借款採
            年金法按月攤還本息，年金法之計算方式係先以本金依約定期數平均按
            月攤還，加上每月應付利息即為應還本息。依年金法計算，本件上訴人
            貸款之分期攤還額為參萬肆仟肆佰貳拾陸元，並非上訴人主張分期攤還
            額為參萬貳仟柒佰柒拾貳元，故上訴人據以計算之基準有誤，其計算之
            賸餘本金自不足採。
    （二）、丁○○除自己向被上訴人貸款外，尚擔任上訴人與馮若蘭貸款之連帶保
            證人，被上訴人就馮若蘭等三人之還款，均依法抵充無誤，此有被上訴
            人之歷史交易明細查詢及整理表可稽。另依最高法院五十年台上字第一
            八五二號判例：「抵銷除法定抵銷外，尚有約定抵銷，無須受民法第三
            百三十四條所定抵銷之限制」，及依銀行習慣，銀行就逾期之客戶存款
            及債款（含匯款），縱其清償期尚未屆至，一旦客戶有違約事由發生，
            銀行即得就各種存款及一切債權（含保證）主張抵銷。今匯款人丁○○
            除自己所貸借款逾期外，其所保證之上訴人與馮若蘭之貸款，亦已逾期
            數月，丁○○於九十年十月三十一日至九十一年五月九日匯款當時，馮
            若蘭等三人之貸款均逾期五個月以上，已喪失期限利益而視為全部到期
            ，故被上訴人將丁○○之匯款抵充其個人之貸款及擔保上訴人與馮若蘭
            之連帶保證債務，即屬適法。況上訴人所提出之匯款單及書狀內均稱所
            匯入之款項均為馮若蘭等三人之共同還款，被上訴人自得將該數筆匯款
            抵充渠等三人之欠款。上訴人雖稱該數筆匯款均係以上訴人部分優先償
            還，然而該數筆匯款既未載明優先償還上訴人部分之意旨，被上訴人自
            不受拘束，上訴人應就匯款優先償還上訴人部分之特約負舉證責任。
    （三）、丁○○自九十年十月三十一日至九十一年五月九日之七筆匯款，合計壹
            佰壹拾參萬陸仟參佰零貳元，其中貳拾伍萬參仟伍佰壹拾參元係抵充上
            訴人之本金、利息及違約金，有應收利息查詢單可稽，故上訴人尚欠被
            上訴人本金壹佰玖拾捌萬零貳佰陸拾伍元，及自九十年十月二十七日起
            至清償日止，按年利率百分之九點一三計算之利息。至該七筆匯款於抵
            充馮若蘭等三人之欠款後，其差額壹仟伍佰零貳元因不足抵充任一筆本
            息，迄今尚掛帳中。被上訴人係依法抵充，於法並無違誤。另被上訴人
            系爭強制執行程序之執行名義，為原審法院八十八年度促字第六九二九
            八號支付命令及其確定證明書，非上訴人所稱之本票裁定，故被上訴人
            尚得依法請求違約金。
    （四）、至兩造曾就系爭借款簽立協議分期攤還切結書，期以代替原契約之履行
            ，其中載明截至九十一年八月三十一日止，尚欠本金壹佰玖拾捌萬零貳
            佰陸拾伍元、利息壹拾伍萬參仟零伍拾玖元、違約金壹萬捌仟肆佰柒拾
            陸元，被上訴人於該切結書中，除將違約金全部減免外，並將利率調降
            為百分之六，該切結書之本金金額即與系爭強制執行程序執行名義之本
            金金額相同。詎上訴人復就執行金額有爭議為由起訴爭執，令人費解。
            且上訴人於簽署該切結書後，迄今分文未繳，依該切結書之加速條款已
            視為全部到期，應回復原契約之履行。惟上訴人要求延緩執行以籌資清
            償，被上訴人遂向原審法院聲請延緩執行三個月，期以最大之誠意協助
            上訴人履約。詎上訴人竟提存全額之執行本金，向原審法院聲請停止執
            行，卻不願履約還款，顯見上訴人欠缺誠意，且有延滯執行之嫌。
    （五）、原判決認定上訴人積欠被上訴人本金壹佰玖拾捌萬零貳佰陸拾伍元，及
            自九十年十月二十七日起至清償日止，按年息百分之九點一三計算之利
            息，及自九十年十一月二十八日起至清償日止，其逾期在六個月以內者
            ，按上開利率百分之十，超過六個月以上者，按上開利率之百分之二十
            計算之違約金之金額為有理由，而為上訴人敗訴之判決，其所為判決，
            均屬的論，上訴人猶就證據取捨，事實認定，提起上訴，顯無理由，茲
            分就其上訴理由駁斥如下：
            (一)本案於第一審法官準備程序時表示看不懂上訴人之起訴狀，並命上訴
              人及被上訴人分別表示意見，特定訴訟標的及爭點。上訴人沉默以對
              ，法官始詢問被上訴人，被上訴人表示案件之爭點在於上訴人是否於
              執行名義成立後，有消滅或妨害債權人請求之事由，故爭點應限縮於
              上訴人積欠被上訴人債務之數額。上訴人未表示異議，並經法官首肯
              ，故該案之爭點已整理完成。今上訴人於上訴狀所載事實無關爭點之
              處甚多，上訴人既於第一審爭點簡化程序未聲明異議，自應限於爭點
              部分為上訴，其餘記載被上訴人不擬費詞答辯。
            (二)上訴人於九十二年七月二十四日言詞辯論後，於七月二十六日始提出
              之第三次補充狀，業已違反辯論主義，法院自不得加以斟酌，一審法
              官未就該狀審判，至屬的論。上訴人猶就第一審法官並未採信為由，
              據此為上訴主要理由，顯無理由，特予駁斥。惟該狀所載證物即九十
              一年七月十五日，被上訴人所發予馮濟民之函中附件已就上訴人所爭
              執之七筆匯款充償情形作成簡表，除其不於第一審言詞辯論程序提出
              ，顯係延滯訴訟外，尚與上訴人一再強調之被上訴人始終無法提出償
              還明細之情形，明顯牴觸，上訴人所稱與其提出證物前後矛盾，實不
              足採信。
            (三)被上訴人於九十一年七月十五日所發予馮濟民之函中，已提出七筆匯
              款之償還明細，並無被上訴人始終無法提出償還明細之情形，已如前
              述。上訴人與被上訴人復於相隔不到兩月內即九十一年八月三十日定
              立「協議分期攤還切結書」，為上訴人於第一審所不爭執。該「協議
              分期攤還切結書」與第一審被上訴人提出之歷史交易明細（利息／手
              續費）查詢單、原大安銀行歷史交易明細相符，茍有對本金及利息起
              算日有所爭執，上訴人應於簽定「協議分期攤還切結書」時，詳加核
              閱，今上訴人復就金額爭執，顯見其言行反覆無常，且上訴人於訂立
              協議書後，從未還款，為上訴人所自認，原審法院據上開事實而判決
              上訴人敗訴，其立論正確，擲地有聲，被上訴人猶此上訴，顯無理由
              。
    （六）、綜上所論，原審法院據此而謂「認定上訴人積欠被上訴人本金壹佰玖拾
            捌萬零貳佰陸拾伍元，及自九十年十月二十七日起至清償日止，按年息
            百分之九點一三計算之利息，及自九十年十一月二十八日起至清償日止
            ，其逾期在六個月以內者，按上開利率百分之十，超過六個月以上者，
            按上開利率之百分之二十計算之違約金之金額為有理由，而為上訴人敗
            訴之判決」，至為正確，顯見上訴人之上訴毫無理由。爰為答辯聲明，
            求為判決：(一)上訴駁回。(二)第一、二審之訴訟費用由上訴人負擔。
三、兩造對於：(一)上訴人於八十七年二月二十七日，邀同連帶保證人馮濟民及丁○○
    向大安銀行借款貳佰柒拾萬元，因大安銀行與被上訴人於九十一年二月合併，依
    公司法第七十五條之規定由被上訴人繼受本件債權。(二)丁○○自九十年十月三十
    一日至九十一年五月九日之七筆匯款，合計壹佰壹拾參萬陸仟參佰零貳元。(三)本
    件被上訴人據以聲請強制執行之執行名義，為原審法院八十八年度促字第六九二
    九八號確定之支付命令（該支付命令係命上訴人應於該命令送達後二十日之不變
    期間內，向被上訴人給付借款貳佰肆拾伍萬零壹佰陸拾元，及自八十八年七月二
    十七日起至清償日止，按年息百分之九點一五計算之利息，及自八十八年八月二
    十八日起至清償日止，其逾期在六個月以內者，按上開利率百分之十，超過六個
    月者，就超過部分，按上開利率百分之二十計算之違約金），聲請就本金壹佰玖
    拾捌萬零貳佰陸拾伍元，及自九十年十月二十七日起至清償日止，按年息百分之
    九點一三計算之利息，及自九十年十一月二十八日起至清償日止，其逾期在六個
    月以內者，按上開利率百分之十，超過六個月者，就超過部分，按上開利率百分
    之二十，計算之違約金之金額內強制執行上訴人之財產，現系爭強制執行程序尚
    未終結。(四)兩造曾就系爭借款，於九十一年八月三十日簽立協議分期攤還切結書
    ，期以代替原契約之履行，其中載明截至九十一年八月三十一日止，尚欠本金壹
    佰玖拾捌萬零貳佰陸拾伍元，而上訴人於簽立該切結書後，並未再還款等事實，
    均不加爭執，並有協議分期攤還切結書、系爭借款繳息清單、原審法院八十八年
    度促字第六九二九八號支付命令等件影本及原審九十二年度聲字第六九五號民事
    裁定各一份、上訴人匯入償還專戶匯款回條聯影本七份存卷可證，則此部分之事
    實，自堪認定。
四、按「執行名義成立後，如有消滅或妨礙債權人請求之事由發生，債務人得於強制
    執行程序終結前，向執行法院對債權人提起異議之訴。如以裁判為執行名義時，
    其為異議原因之事實發生在前訴訟言詞辯論終結後者，亦得主張之。」強制執行
    法第十四條第一項定有明文。因此，本件所應審究者，厥為上訴人有否異議原因
    之事實而得提起本件債務人異議之訴乙節而已，茲分述如下：
    （一）、上訴人及其連帶保證人馮濟民、丁○○曾於九十一年八月三十日，就系
            爭借款之償還方式簽立協議分期攤還切結書予被上訴人，其上記載：「
            立切結書人（即借款人）丙○○前於八十七年二月二十七日邀同馮濟民
            、丁○○為連帶保證人，向貴行（即被告）借款新台幣（下同）貳佰柒
            拾萬元，嗣因借款人資金週轉困難，無力依約繳付本息，截至九十一年
            八月三十一日止尚積欠貴行本金一、九八０、二六五元、利息一五三、
            ０五九元、違約金一八、四七六元及墊付訴訟費二七、三三七元。為此
            特請貴行同意減免違約金，餘欠利息及墊付訴訟費合計二、一六０、六
            六一元依下列方式攤還：1.九十一年九月一日至九十二年八月三十日：
            按月於每月一日按年息六％繳付利息一０、八０三元；2.九十二年九月
            一日至九十七年二月二十七日：依年金法，分五十四期（每月為一期）
            ，按月於每月一日按年息六％繳付利息四五、七五六元；貴行得於立書
            人依本協議書履行三個月後始撤回強制執行，期間所產生之費用概由立
            書人負擔。借保人共立此切結書承諾願按期履行，如有任何一期未按期
            如數履行，借保人等即喪失期限利益，所有債務均視為全部到期，貴行
            可逕予強制執行並回復原相關借款契約之約定（含利率）及計收原減免
            之違約金。違約前所曾攤還之金額亦回復原借款款契約之抵充順序沖償
            ，借款人及連帶保證人絕無異議，特立此切結書為憑。此致台新國際商
            業銀行股份有限公司。立切結書人（即借款人）丙○○．．．、立切結
            書人（即保證人）馮濟民．．．、立切結書人（即保證人）丁○○．．
            ．中華民國九十一年八月三十日」等語，有該協議分期攤還切結書影本
            一份存卷可憑，復為兩造所不爭執，應可信為真實。足見上訴人已於該
            切結書內，自承系爭借款截至九十一年八月三十一日止，尚積欠被上訴
            人本金壹佰玖拾捌萬零貳佰陸拾伍元、利息壹拾伍萬參仟零伍拾玖元及
            違約金壹萬捌仟肆佰柒拾陸元之事實，要無疑義。
    （二）、上訴人對於其於簽立該切結書後，未曾再向被上訴人還款，而依該切結
            書之記載，上訴人應自九十一年九月一日起依該切結書之約定按月還款
            ，如有任何一期未按期如數履行，上訴人即喪失期限利益，所有債務均
            視為全部到期，系爭借款之攤還方式應回歸原借款契約之約定等情，業
            如前述，是上訴人於簽立該切結書後，既未曾向被上訴人還款，應可認
            上訴人就系爭借款，尚積欠被上訴人本金壹佰玖拾捌萬零貳佰陸拾伍元
            、利息壹拾伍萬參仟零伍拾玖元及違約金壹萬捌仟肆佰柒拾陸元，應可
            認定。又上訴人於簽立該切結書後，既未曾向被上訴人還款，則其主張
            於九十一年八月三十日簽立該切結書前之事由，並據為異議之原因事實
            ，即無加以審究之必要，易言之，即上訴人就本件訴訟，並未有得提起
            債務人異議之訴之異議原因事實，自屬當然。
五、綜上所述，被上訴人所稱上訴人就系爭借款，尚欠其本金壹佰玖拾捌萬零貳佰陸
    拾伍元及利息、違約金等語，堪以採信，則被上訴人以系爭支付命令為執行名義
    ，而聲請就本金壹佰玖拾捌萬零貳佰陸拾伍元及利息、違約金之金額內，聲請強
    制執行上訴人之財產，於法並無不合，上訴人對之提起本件債務人異議之訴，尚
    無理由，應予駁回。原審為上訴人敗訴之判決，尚無不合，上訴意旨指摘原判決
    不當，求予廢棄改判，為無理由，應予駁回。
六、本件事證已臻明確，兩造其餘之攻擊防禦方法，核與本案之結論，不生影響，爰
    不一一贅述，併此敘明。至上訴人於本院尚具狀聲請傳訊證人趙家蓉、林昭興，
    其待證事實與本件無涉，且與民事訴訟法第四百四十七條第一項前段之規定有間
    ，自無加以傳訊之必要，併予敘明。
七、據上論結，本件上訴為無理由，爰依民事訴訟法第四百四十九條第一項、第七十
    八條，判決如主文。
中　　　華　　　民　　　國　　九十三　　年　　　三　　　月　　　十　　　日
~B1民事第一庭審判長法　官　林陳松
~B2　　　　　　　　法　官　王重吉
~B3　　　　　　　　法　官　李寶堂
右為正本係照原本作成。
如對本判決上訴，須於收受判決送達後二十日內向本院提出上訴書狀，其未表明上訴
理由者，應於提出上訴後二十日內向本院提出上訴理由書(須按他造人數附具繕本)。
上訴時應提出委任律師或具有律師資格之人之委任狀；委任有律師資格者，另應附具
律師及格證書及釋明委任人與受任人有民事訴訟法第四百六十六條之一第一項但書或
第二項（詳附註）所定關係之釋明文書影本。
~B 　 　　　　　　書記官　廖次芬
中　　　華　　　民　　　國　　九十三　　年　　　三　　　月　　　十　　　日
附註：
民事訴訟法第四百六十六條之一（第一項、第二項）
對於第二審判決上訴，上訴人應委任律師為訴訟代理人。但上訴人或其法定代理人具
有律師資格者，不在此限。
上訴人之配偶、三親等內之血親、二親等內之姻親，或上訴人為法人、中央或地方機
關時，其所屬專任人員具有律師資格並經法院認為適當者，亦得為第三審訴訟代理人
。
                                                                        Ｈ
